【裁判字號】    94,上,564
【裁判日期】    950321
【裁判案由】    返還借款
【裁判全文】
臺灣高等法院民事判決                   94年度上字第564號
上 訴  人 即
被  上 訴 人  丙○○
被上訴人  即
上   訴   人  乙○○
被  上 訴 人  甲○○
上列二人共同
訴訟 代理 人  朱昌碩律師
上列當事人間返還借款事件，上訴人對於中華民國94年 4月29日
臺灣新竹地方法院93年度訴字第 673號第一審判決提起上訴，經
本院於95年3月7日言詞辯論終結，判決如下：
    主      文
上訴人丙○○、乙○○之上訴均駁回。
第二審訴訟費用由上訴人丙○○、乙○○各自負擔。
    事實及理由
一、本件上訴人即被上訴人丙○○（下稱丙○○）聲明求為判決
    ：(一)原判決關於不利丙○○部分廢棄。(二)上開廢棄部分，先
    位聲明請求被上訴人甲○○應與乙○○連帶給付丙○○新臺
    幣（下同） 175萬元及自起訴狀繕本送達之翌日即民國（下
    同）92年 8月13日起至清償日止，按年息5%計算之利息；被
    上訴人乙○○、甲○○應連帶給付丙○○70萬元及自92年8
    月13日起至清償日止，按年息5%計算之利息。備位聲明請求
    被上訴人甲○○應給付丙○○70萬元及自92年 8月13日起至
    清償日止，按年息5%計算之利息。(三)願供擔保，請准宣告假
    執行。(四)乙○○之上訴駁回。
    被上訴人即上訴人乙○○（下稱乙○○）聲明求為判決：(一)
    丙○○之上訴駁回。(二)如受不利判決，願預供擔保，請准宣
    告免為假執行。(三)原判決關於不利乙○○部分廢棄。(四)上開
    廢棄部分，丙○○在第一審之訴及假執行之聲請均駁回。
    被上訴人甲○○（下稱甲○○）聲明求為判決：(一)丙○○之
    上訴駁回。(二)如受不利判決，願預供擔保，請准宣告免為假
    執行。
二、丙○○起訴主張：乙○○、甲○○夫婦於82年11月間，以即
    將在台北市○○路○段55號11樓之1成立新公司，亟需資金調
    度為由，向伊借款，伊先後於(1)82年11月24日交付現金85萬
    元予乙○○、(2)同年12月16日交付現金50萬元予乙○○、(3)
    83年1月17日將70萬元存入甲○○之銀行帳戶、(4)83年1月28
    日交付現金40萬元予乙○○，共計交付 245萬元，乙○○於
    收受上開3筆現金之同時，簽立保管收據3紙交伊收執，兩造
    並約定乙○○、甲○○應於83年11月24日返還上開全部借款
    。詎伊於83年 3月間前往查證，始發現乙○○、甲○○非但
    並未成立公司，且已下落不明，原約定之清償期迄今已逾10
    餘年，屢經催討，仍未獲清償，是依兩造間之消費借貸契約
    ，乙○○、甲○○自應就上開 245萬元負連帶清償責任；退
    步言之，若認兩造間未成立消費借貸契約，然伊既執有由乙
    ○○所簽立、金額合計175萬元之保管條3紙，且70萬元已交
    付甲○○，則伊與乙○○、甲○○間，分別就該 175萬元及
    70萬元成立消費寄託契約，乙○○、甲○○就其受寄之金錢
    ，亦應負返還之責；再退步言之，縱認兩造間並無消費寄託
    關係存在，惟乙○○、甲○○無法證明伊係無償贈與系爭款
    項，則彼二人取得系爭款項即無法律上之原因，亦應返還不
    當得利等情。爰依消費借貸之法律關係，先位聲明求為命乙
    ○○、甲○○連帶給付 245萬元及法定遲延利息之判決；並
    依消費寄託之法律關係及不當得利之法則，備位聲明求為命
    乙○○給付 175萬元及法定遲延利息、甲○○給付70萬元及
    法定遲延利息之判決 （原審依備位之訴， 判命乙○○給付
    175萬元本息；而駁回丙○○其餘之訴。 丙○○、乙○○各
    就其敗訴部分不服，提起上訴）。
    乙○○則以：伊於82年間，曾在台北市○○○路○段160號經
    營松岩貿易有限公司，並聘僱丙○○之同居人即訴外人陳志
    雄為外務經理，陳志雄見伊參與由太陽證券股份有限公司（
    下稱太陽證券公司）業務員羅清安所主持之股票「空中交易
    」（按：客戶與莊家以指定股票漲跌為對賭之行為，每日股
    市收盤結算），略有賺錢，因而鼓勵丙○○加入，並由伊介
    紹訴外人羅清安與丙○○認識，嗣後即由羅清安與丙○○直
    接交易，惟有時丙○○委託訴外人陳志雄將款項交予訴外人
    羅清安，陳志雄臨時有事，未克親自為之，故而委託伊順便
    將款項交付訴外人羅清安，復為取信於丙○○，故要求伊簽
    立保管條以資證明，至股票漲跌輸贏，當日即由丙○○或訴
    外人陳志雄與訴外人羅清安結算，故保管條於當日收盤後即
    已失效；上開款項均係由訴外人陳志雄交付予伊，伊從未直
    接與丙○○接洽或取款，不可能與丙○○成立消費借貸之合
    意，丙○○將已作廢之保管條留存多年，始編織故事偽稱消
    費借貸，殊不可取；又伊並非銀行，丙○○亦未將款項直接
    交付予伊，伊與丙○○間自無成立消費寄託契約之可能；又
    丙○○曾對伊及甲○○提出詐欺罪之刑事告訴，業據檢察官
    偵查後為不起訴處分等語；而甲○○亦以：伊僅係將銀行帳
    戶提供予伊夫乙○○使用，與丙○○素不相識，不可能與丙
    ○○成立消費借貸或消費寄託之合意；丙○○於83年 1月17
    日存入伊帳戶之70萬元，伊於提領後已交付乙○○，並由乙
    ○○依丙○○之指示轉交予訴外人羅清安等語，資為抗辯。
三、經查，丙○○主張其於(1)82年11月24日交付現金85萬元予乙
    ○○、(2)同年12月16日交付現金50萬元予乙○○、(3)83年1
    月17日將70萬元存入甲○○之銀行帳戶、(4)83年 1月28日交
    付現金40萬元予乙○○，以上合計 245萬元，乙○○於收受
    上開3筆現金之同時，簽立保管收據3紙交伊收執之事實，業
    據其提出保管收據及存款憑條為證（見台北地院卷 8至11頁
    ），且為乙○○、甲○○所不爭執，自堪信為真實。
四、按當事人主張有利於己之事實者，就其事實有舉證之責任，
    民事訴訟法第 277條前段定有明文；又民事訴訟如係由原告
    主張權利者，應先由原告負舉證之責，若原告先不能舉證，
    以證實自己主張之事實為真實，則被告就其抗辯事實即令不
    能舉證，或其所舉證據尚有疵累，亦應駁回原告之請求（最
    高法院17年上字第 917號判例參照）。本件丙○○主張其與
    乙○○、甲○○間，就系爭款項，存有消費借貸或消費寄託
    法律關係等節，既為乙○○、甲○○所否認，則就兩造間成
    立消費借貸或消費寄託契約之事實（即兩造間有消費借貸之
    合意及交付借款之事實，或有消費寄託之合意及交付寄託款
    之事實），自應由丙○○負舉證責任。經查：
    (一)按稱消費借貸者，謂當事人一方移轉金錢或其他代替物之
      所有權於他方，而約定他方以種類、品質、數量相同之物
      返還之契約，民法第474條第1項定有明文。交付金錢之原
      因存在多種可能性，非僅消費借貸一端。丙○○雖主張係
      本於消費借貸契約，而交付上開合計 245萬元之款項予乙
      ○○及甲○○，但其就兩造約定借款清償之日期為何，或
      云「83年11月24日」（見台北地院卷第 4頁），或云「當
      時他們（指乙○○、甲○○）並未明確表示何時清償，只
      說要週轉一下，幾個月內錢進來就會還給我」（見本院卷
      27頁），前後已有不符；而兩造既非親誼故舊，亦非至交
      ，借貸金額高達 245萬元，竟無利息約定，亦未提供任何
      擔保，殊與常情有違；再觀諸乙○○收受其中 3筆現金時
      係簽立「保管收據」，其上或記載：「茲收到丙○○小姐
      ○○○元正」、或記載：「茲代丙○○小姐代管○○○元
      正」，均與消費借貸之意旨不符。雖丙○○曾對乙○○、
      甲○○提出詐欺罪之刑事告訴，而經丙○○前同居男友陳
      志雄於該偵查案件中到庭證述：「（丙○○）有借錢給乙
      ○○。乙○○與我講他想開公司，我希望他東山再起，那
      時我與丙○○很要好，透過這層關係，丙○○認識乙○○
      ，由我拿錢交給乙○○，丙○○也一起去…」云云（見外
      放之台灣台北地方法院檢察署90年度偵字第 21666號偵查
      卷33頁）。然該證人不過係乙○○開設公司所僱用之員工
      ，而丙○○為證人陳志雄之同居女友，與乙○○之關係更
      見疏淺，竟為希望乙○○東山再起，而將高達 245萬元之
      金額借予乙○○，殊與常情有悖；況經徵諸證人陳志雄與
      丙○○曾為同居男女朋友，關係匪淺，而丙○○係透過證
      人陳志雄而認識乙○○，其之所以交付系爭款項與乙○○
      ，與證人陳志雄不無關係，尤難期該證人為真實之證言，
      是徒憑證人陳志雄之證言，尚難據為有利於丙○○之認定
      。且上開偵查案件，業經台灣台北地方法院檢察署檢察官
      以91年度調偵字第 811號為不起訴處分（見台北地院卷26
      至28頁），亦認定系爭款項並非借款。是丙○○主張係本
      於借貸契約而交付系爭245萬元云云，自不足取。
    (二)次按稱寄託者，謂當事人一方，以物交付他方，他方允為
      保管之契約；又寄託物為代替物時，如約定寄託物之所有
      權移轉於受寄人，並由受寄人以種類、品質、數量相同之
      物返還者，為消費寄託，民法第589條第1項、第602條第1
      項前段分別定有明文。本件乙○○收受丙○○所交付之3
      筆現金時，均出具「保管收據」，分別載明：「茲收到丙
      ○○小姐現金85萬元正」、「茲收到丙○○小姐50萬元正
      」、「茲代丙○○小姐代管40萬元正」（見台北地院卷8
      至10頁）， 依其文義， 已足以認定丙○○係將上開合計
      175 萬元之款項交予乙○○保管，而乙○○亦允為保管，
      是丙○○與乙○○間就該 175萬元即成立消費寄託之合意
      。又消費寄託契約之受寄人不以銀行業者為限，乙○○抗
      辯伊並非銀行，不可能與丙○○成立消費寄託契約云云，
      殊有誤會。雖乙○○辯稱係受訴外人陳志雄之委託，將丙
      ○○從事股票空中交易之款項，代為轉交太陽證券公司之
      營業員即訴外人羅清安，因而出具上開保管收據，伊已將
      款項交付羅清安，該保管收據於當日收盤經羅清安與丙○
      ○結算後，即已失效云云。然該事實既為丙○○所否認，
      而乙○○就確有羅清安其人、及丙○○因從事股票空中交
      易而交付系爭款項等事實，均不能舉證以實其說。雖提出
      陳志雄出具予乙○○之金額10萬元之收據（見本院卷82頁
      ），及乙○○先後匯交陳志雄 16萬元、6萬元、10萬元、
      10萬元之匯款單（見本院卷83至86頁），充其量僅能證明
      陳志雄與乙○○間曾有交付金錢之事實，既與丙○○無涉
      ，尤不足以證明系爭款項係因股票空中交易而交付，是乙
      ○○所為之上開抗辯，殊難憑信。則丙○○主張其與乙○
      ○間就該 175萬元成立消費寄託契約，自屬可取。至丙○
      ○固將另筆70萬元存入甲○○之帳戶，有存款憑條為證，
      但該存款憑條充其量僅能證明款項交付之事實，無從證明
      丙○○與甲○○間就該70萬元有消費寄託契約存在；且甲
      ○○、乙○○一致陳稱該帳戶係由乙○○所使用，該70萬
      元嗣已轉交乙○○等情；徵諸丙○○係透過訴外人陳志雄
      ，認識陳志雄當時任職公司之負責人即乙○○，與甲○○
      並無淵源，而經檢察官在上開案件偵查中命丙○○當庭指
      認，丙○○亦未能指認出甲○○等情節（見上開偵查卷32
      頁背面），益見丙○○實係將該70萬元交付予乙○○而非
      甲○○，自無可能與甲○○就該70萬元成立消費寄託契約
      ，是丙○○主張與甲○○間就該70萬元存有消費寄託之法
      律關係云云，即非可取。
五、復按主張不當得利請求權之原告，係因自己之行為致造成原
    由其掌控之財產發生主體變動，則因該財產變動本於無法律
    上原因之消極事實舉證困難所生之危險，自應歸諸原告，始
    得謂平。是以原告對不當得利請求權之成立要件應負舉證責
    任，亦即原告必須證明其與被告間有給付之關係存在，且被
    告因其給付而受有利益，以及被告之受益為無法律上之原因
    ，始能獲得勝訴之判決（最高法院91年度台上字第1673號判
    決參照）。本件丙○○與乙○○間就系爭 175萬元成立消費
    寄託契約，已如前述，則乙○○受領該 175萬元，即屬有法
    律上之原因，自無不當得利可言。又另筆70萬元部分，丙○
    ○係依乙○○之指示，藉由存入甲○○帳戶之方式，交付予
    乙○○，亦如前述，則甲○○並未受有該70萬元之利得，是
    丙○○主張甲○○就該70萬元受有不當得利云云，亦不足取
    。
六、末按消費寄託未定返還期限者，其受寄人得隨時返還，寄託
    人亦得定1個月以上之相當期限，催告返還，民法第602條第
    1項後段準用同法第478條後段定有明文；又所謂寄託人定1
    個月以上之相當期限催告返還，非謂寄託人之催告必須定有
    期限，祇須寄託人有催告之事實，而催告後已逾 1個月以上
    相當期限者，即認受寄人有返還借用物之義務（最高法院73
    年臺抗字第 413號判例參照）。本件乙○○受託保管丙○○
    交付之系爭款項 175萬元，已如前述，且依其出具之保管收
    據，並未載明返還期限，丙○○主張兩造約定返還期限為83
    年11月24日云云，未據舉證以實其說，尚不足取。茲乙○○
    不能證明已將該受寄系爭款項 175萬元返還予丙○○，既經
    丙○○以起訴狀繕本之送達催告返還（按：本件起訴狀繕本
    係於92年8月12日送達乙○○─見台北地院卷15之1頁），揆
    諸前揭說明，乙○○應於1個月屆滿時即於92年9月12日返還
    該175萬元，並自翌日即92年9月13日起負遲延責任。
七、綜上所述，丙○○僅就系爭 175萬元與乙○○成立消費寄託
    契約，應由乙○○負返還責任。從而，丙○○本於消費寄託
    契約提起備位之訴，請求乙○○給付175萬元及自92年9月13
    日起至清償日止，按年息5%計算之利息部分，自屬應予准許
    ；至先位之訴及備位請求甲○○給付70萬元本息部分，即屬
    不應准許。原審就上開應予准許部分，所為乙○○敗訴之判
    決，及就上開不應准許部分，所為丙○○敗訴之判決，並無
    違誤，乙○○、丙○○各就其敗訴部分提起上訴，指摘原判
    決各該部分不當，求予廢棄改判，均為無理由，應予駁回其
    上訴。
八、至兩造其餘之攻擊或防禦方法及未經援用之證據，經本院斟
    酌後，認為均不足以影響本判決之結果，自無逐一詳予論駁
    之必要，併此敘明。
九、據上論結，本件丙○○、乙○○之上訴，均為無理由，依民
    事訴訟法第449條第1項、第78條，判決如主文。
中    華    民    國    95    年    3     月    21    日
                  民事第六庭  審判長法  官  林鄉誠
                                    法  官  彭昭芬
                                    法  官  梁玉芬
正本係照原本作成。
丙○○、乙○○如不服本判決，應於收受送達後20日內向本院提
出上訴書狀，其未表明上訴理由者，應於提出上訴後20日內向本
院補提理由書狀（均須按他造當事人之人數附繕本）上訴時應提
出委任律師或具有律師資格之人之委任狀；委任有律師資格者，
另應附具律師資格證書及釋明委任人與受任人有民事訴訟法第46
6 條之一第一項但書或第二項（詳附註）所定關係之釋明文書影
本。
中    華    民    國    95    年    3     月    23    日
                                    書記官  常淑慧
附註：
民事訴訟法第四百六十六條之一（第一項、第二項）：
對於第二審判決上訴，上訴人應委任律師為訴訟代理人。但上訴
人或其他法定代理人具有律師資格者，不在此限。
上訴人之配偶、三親等內之血親、二親等內之姻親，或上訴人為
法人、中央或地方機關時，其所屬專任人員具有律師資格並經法
院認為適當者，亦得為第三審訴訟代理人。


司法院資訊處製作；財團法人民間司法改革基金會備份。
